ACORDAO-COMPLETO-2444987

ACÓRDÃO 79/2021 ATA 1/2021 - PLENÁRIO

VISTOS, relatados e discutidos estes Embargos de Declaração contra o Acórdão 1203/2020-TCU-Plenário, proferido na Tomada de Contas Especial referente à aplicação, pelo Município de Poranga/CE, de recursos que lhe foram transferidos pelo Fundo de Manutenção e Desenvolvimento do Ensino Fundamental e Valorização do Magistério - Fundef, nos anos de 2005 e 2006, pelo Fundo de Manutenção e Desenvolvimento da Educação Básica e de Valorização dos Profissionais da Educação - Fundeb e pelo Programa Nacional de Alimentação Escolar - Pnae, em 2007.  
 	ACORDAM os Ministros do Tribunal de Contas da União, reunidos em sessão do Plenário, ante as razões expostas pelo Relator, em:
9.1. com fundamento no disposto no art. 34, caput e § 1º, da Lei 8.443/1992, conhecer dos presentes Embargos de Declaração para, no mérito, negar-lhes provimento;
9.2. manter a deliberação recorrida nos seus exatos termos;
9.3. dar ciência desta deliberação à embargante, bem como aos seus representantes legalmente constituídos, nos termos do art. 179, § 7º, do RI/TCU.

Embargos de declaração contra acórdão que julgou irregulares as contas da recorrente e condenou-a ao pagamento de débito e de multa em razão de irregularidades na aplicação de recursos transferidos pelo Fundo de Manutenção e Desenvolvimento do Ensino Fundamental e Valorização do Magistério Fundef, nos anos de 2005 e 2006, e pelo Fundo de Manutenção e Desenvolvimento da Educação Básica e de Valorização dos Profissionais da Educação Fundeb e do Programa Nacional de Alimentação Escolar Pnae, em 2007.

Município de Poranga/CE.

3. Entidade: Município de Poranga/CE.

13.1. Ministros presentes: Ana Arraes (Presidente), Walton Alencar Rodrigues, Benjamin Zymler, Augusto Nardes, Aroldo Cedraz, Raimundo Carreiro, Bruno Dantas e Jorge Oliveira.
13.2. Ministro-Substituto convocado: Marcos Bemquerer Costa (Relator).
13.3. Ministro-Substituto presente: André Luís de Carvalho.

MARCOS BEMQUERER

Trata-se de Embargos de Declaração opostos ao Acórdão 1203/2020-TCU-Plenário, por meio do qual esta Corte julgou Tomada de Contas Especial resultante da conversão de Representação formulada pelo Tribunal de Contas dos Municípios do Ceará - TCM/CE (TC Processo 011.807/2015-6) , à qual se encontra apensada a Representação do Fundo Nacional de Desenvolvimento da Educação - FNDE de que trata o TC Processo 013.131/2008-5, referentes à gestão, pelo município de Poranga/CE, dos recursos do Fundo de Manutenção e Desenvolvimento do Ensino Fundamental e Valorização do Magistério - Fundef em 2005 e 2006, do Fundo de Manutenção e Desenvolvimento da Educação Básica e de Valorização dos Profissionais da Educação - Fundeb e do Programa Nacional de Alimentação Escolar - Pnae em 2007.
2.	Mediante o Acórdão 1203/2020-TCU-Plenário (peça 36) , o Tribunal assim deliberou:
	"9.1. julgar irregulares as contas do Sr. Aderson José Pinho Magalhães e da Sra. Maria Aldenir Carreiro de Melo Pinho, nos termos dos arts. 1º, inciso I, 16, inciso III, alíneas b e c, e 19, caput, da Lei 8.443/1992;
	9.2. condenar solidariamente o Sr. Aderson José Pinho Magalhães e a Sra. Maria Aldenir Carreiro de Melo Pinho ao pagamento das quantias descritas a seguir, atualizadas monetariamente e acrescidas de juros de mora calculados a partir da respectiva data até o dia da efetiva quitação, fixando-lhes o prazo de 15 (quinze) dias, a contar da notificação, para que comprovem, perante o Tribunal (art. 214, inciso III, alínea a, do Regimento Interno do TCU) , o recolhimento do débito em favor do Fundo de Manutenção e Desenvolvimento da Educação Básica e de Valorização dos Profissionais da Educação - Fundeb, na forma da legislação em vigor:
	9.2.1. débitos referentes ao Fundef/2005:
	Data
	Valor (R$) 

	11/10/2005
	60.000,00

	23/11/2005
	60.000,00

	02/12/2005
	18.325,00

	07/12/2005
	25.645,00

	20/12/2005
	51.497,26

 	9.2.2. débitos referentes ao Fundef/2006:
	Data
	Valor (R$) 

	22/05/2006
	60.000,00

	20/06/2006
	60.000,00

	20/07/2006
	60.000,00

	30/08/2006
	60.000,00

	28/09/2006
	60.000,00

	15/12/2006
	60.000,00

	9.2.3. débitos referentes ao Fundeb/2007:
	Data
	Valor (R$) 

	30/03/2007
	15.000,00

	30/04/2007
	68.885,00

	10/05/2007
	9.300,00

	14/05/2007
	7.000,00

	16/05/2007
	8.600,00

	18/05/2007
	20.000,00

	30/05/2007
	25.000,00

	1º/06/2007
	3.100,00

	06/06/2007
	9.000,00

	20/06/2007
	12.000,00

	27/06/2007
	28.000,00

	29/06/2007
	4.000,00

	29/06/2007
	12.000,00

	02/07/2007
	23.000,00

	04/07/2007
	5.000,00

	20/07/2007
	14.000,00

	1º/08/2007
	13.000,00

	08/08/2007
	15.000,00

	16/08/2007
	1.400,00

	22/08/2007
	9.000,00

	29/08/2007
	27.000,00

	05/09/2007
	1.400,00

	10/09/2007
	4.000,00

	19/09/2007
	9.000,00

	19/07/2007
	4.000,00

	20/07/2007
	12.000,00

	9.3. aplicar a multa prevista no art. 57 da Lei 8.443/1992 ao Sr. Aderson José Pinho Magalhães e à Sra. Maria Aldenir Carreiro de Melo Pinho, individualmente, no valor de R$ 65.000,00 (sessenta e cinco mil reais) , fixando o prazo de 15 (quinze) dias, a contar da notificação, para que comprovem, perante o Tribunal (art. 214, inciso III, alínea a, do RI/TCU) , o recolhimento das dívidas ao Tesouro Nacional, atualizadas monetariamente desde a data do presente Acórdão até a do efetivo recolhimento, caso pagas após o vencimento, na forma da legislação em vigor;
	9.4. autorizar, caso requerido, nos termos do art. 26 da Lei 8.443/1992, c/c o art. 217 do Regimento Interno/TCU, o parcelamento das dívidas em até 36 (trinta e seis) parcelas mensais e sucessivas, sobre as quais incidirão os correspondentes acréscimos legais (débito: atualização monetária e juros de mora; multa: atualização monetária) , esclarecendo aos responsáveis que a falta de pagamento de qualquer parcela importará no vencimento antecipado do saldo devedor, sem prejuízo das demais medidas legais;
	9.5. autorizar desde logo a cobrança judicial das dívidas, nos termos do art. 28, inciso II, da Lei 8.443/1992, caso não atendida a notificação;
	9.6. enviar cópia deste Acórdão à Procuradoria da República no Estado do Ceará, com fundamento no art. 16, § 3º, da Lei 8.443/1992." 
3.	Irresignada, a Sra. Maria Aldenir Carreiro de Melo Pinho alega haver no julgado os seguintes vícios:
	3.1. contradição do relatório e voto, que teriam construído fundamentação tendente a condenar apenas o Sr. Aderson José Pinho Magalhães ao pagamento dos valores indevidamente gastos, com o acórdão, que declarou ser a embargante solidariamente responsável pelo débito (p. 4) ;
	3.2. contradição entre o voto, que teria reconhecido a prescrição decenal dos débitos anteriores a 19/04/2007, e o acórdão, que contemplou o ressarcimento integral dos valores (p. 5) ;
	3.3. omissão do acórdão por não excluir as parcelas de débito anteriores a 19/04/2007 (p. 6) ;
	3.4. obscuridade dos fundamentos da deliberação, "que resultaram de uma interpretação pessoal e equivocada dos fatos, bem como da descrição do voto e em dissonância com as provas dos autos, notadamente o parecer da inspetoria técnica e do Ministério Público Federal, sem amparo na lógica dialética hegeliana, haja vista que em momento algum foi dada à parte a oportunidade de explicar e aclarar a situação hipotética nascida da mente do julgador" (p. 6) ;
	3.5. omissão quanto aos elementos de prova acostados ao processo, "tanto que o douto Ministério Público de Contas e o próprio Corpo Técnico responsável pela instrução do processo foram favoráveis à embargante" (p. 7) . 
4.	Em arremate, a recorrente requer o conhecimento e provimento dos presentes Embargos de Declaração, a fim de sanar os alegados vícios de omissão, contradição e obscuridade, e a concessão de efeitos infringentes, de modo que suas contas sejam julgadas regulares com ressalva. 
	É o Relatório.

Não atuou.

EMBARGOS DE DECLARAÇÃO EM TOMADA DE CONTAS ESPECIAL. FUNDO DE MANUTENÇÃO E DESENVOLVIMENTO DO ENSINO FUNDAMENTAL E VALORIZAÇÃO DO MAGISTÉRIO - FUNDEF 2005 E 2006. FUNDO DE MANUTENÇÃO E DESENVOLVIMENTO DA EDUCAÇÃO BÁSICA E DE VALORIZAÇÃO DOS PROFISSIONAIS DA EDUCAÇÃO - FUNDEB 2007. ALEGAÇÃO DE CONTRADIÇÃO, OMISSÃO E OBSCURIDADE NA DELIBERAÇÃO PELA QUAL AS CONTAS DO EX-PREFEITO E DA EX-SECRETÁRIA MUNICIPAL DE EDUCAÇÃO FORAM JULGADAS IRREGULARES E OS RESPONSÁVEIS FORAM CONDENADOS AO PAGAMENTO DE DÉBITO E MULTA. CONHECIMENTO. NÃO PROVIMENTO. Com fundamento no disposto no art. 34, caput, da Lei 8.443/1992, nega-se provimento aos embargos de declaração quando não caracterizados os vícios específicos que autorizam o seu processamento.

TOMADA DE CONTAS ESPECIAL (TCE)

não atuou.

Trata-se da Tomada de Contas Especial resultante da conversão de Representação formulada pelo Tribunal de Contas dos Municípios do Ceará - TCM/CE (TC Processo 011.807/2015-6) , à qual se encontra apensada Representação do Fundo Nacional de Desenvolvimento da Educação - FNDE (TC Processo 013.131/2008-5) . 
2.	 Por meio do Acórdão 1203/2020-TCU-Plenário, transcrito no relatório precedente, as contas do Sr. Aderson José Pinho Magalhães, ex-prefeito do município de Poranga/CE, e da Sra. Maria Aldenir Carreiro de Melo Pinho, então secretária municipal de educação, foram julgadas irregulares, com fundamento no disposto no art. 16, inciso III, alíneas b e c, da Lei 8.443/1992, sendo condenados ao ressarcimento do débito apurado, bem como ao pagamento da multa prevista no art. 57 da Lei 8.443/1992, no valor individual de R$ 65.000,00 (sessenta e cinco mil reais) .
3.	Inconformada, a Sra. Maria Aldenir Carreiro de Melo Pinho opôs Embargos de Declaração ao julgado, alegando a existência dos seguintes vícios: 
	3.1. contradição entre o relatório e o voto, que teriam concluído pela condenação exclusiva do Sr. Aderson José Pinho Magalhães ao pagamento do débito, e o acórdão, que declarou ser a embargante solidariamente responsável pelo débito (p. 4) ;
	3.2. contradição entre o voto, que reconheceu à prescrição decenal dos débitos anteriores a 19/04/2007, e o acórdão, que contemplou o ressarcimento integral dos valores (p. 5) ;
	3.3. omissão do acórdão, por não excluir as parcelas de débito anteriores a 19/04/2007 (p. 6) ;
	3.4. obscuridade dos fundamentos da deliberação, "que resultaram de uma interpretação pessoal e equivocada dos fatos, bem como da descrição do voto e em dissonância com as provas dos autos, notadamente o parecer da inspetoria técnica e do Ministério Público Federal, sem amparo na lógica dialética hegeliana, haja vista que em momento algum foi dada à parte a oportunidade de explicar e aclarar a situação hipotética nascida da mente do julgador" (p. 6) ;
	3.5. omissão quanto aos elementos de prova acostados ao processo, "tanto que o douto Ministério Público de Contas e o próprio Corpo Técnico responsável pela instrução do processo foram favoráveis à embargante" (peça 7) . 
4. 	Os Embargos merecem ser conhecidos, pois atendem aos requisitos da singularidade e tempestividade, uma vez obedecido o prazo de dez dias previsto no art. 34, § 1º, da Lei 8.443/1992 - notificação em 08/06/2016 (peça 45) e recebimento do recurso em 18/06/2017 (histórico de eventos) -, e alegam a existência de omissão, contradição e obscuridade na deliberação impugnada. 
5.	Por sua vez, no mérito, os embargos não prosperam. Quanto ao débito, é fato que a instrução da Unidade Técnica e o parecer do Ministério Público junto ao TCU manifestaram-se pela  responsabilidade pecuniária exclusiva do ex-prefeito, por considerarem como "ancilar" a participação da Sra. Maria Aldenir Carreiro de Melo nas faltas cometidas, sem prejuízo de proporem a irregularidade das contas dessa gestora e a aplicação da multa prevista no art. 58 da Lei 8.443/1992. Essas conclusões foram sintetizadas nos itens 8 e 9 da Proposta de Deliberação, que embasou o acórdão ora embargado, abaixo transcritos: 
"8.	 A Secretaria de Controle Externo no Estado do Ceará - Secex/CE, ora denominada Secretaria do TCU no Ceará - SEC/CE, propõe a declaração da revelia do Sr. Aderson José Pinho Magalhães e a rejeição das alegações de defesa da Sra. Maria Aldenir Carreiro de Melo Pinho, por não ter ela descaracterizado as ocorrências pelas quais foi citada. Não obstante, afastou a responsabilidade da gestora pelo débito ora discutido, classificando como 'ancilar' a sua participação nas irregularidades cometidas, em face do Decreto Municipal 4/2005 (peça 24, p. 87) , que atribuía competência ao Secretário de Finanças para a ordenação de despesas.
9.	A proposta de encaminhamento da SEC/CE, que contou com a anuência do Ministério Público junto ao TCU, representado pelo Subprocurador-Geral Lucas Rocha Furtado, é pelo julgamento das contas dos mencionados responsáveis como irregulares, com fundamento no art. 16, inciso III, alínea c, da Lei 8.443/1992, a condenação do ex-Prefeito ao pagamento do débito e da multa prevista no art. 57 da LOTCU, e a aplicação à ex-Secretária Municipal de Saúde da multa prevista no art. 58 do mesmo diploma."
6.	Contudo, a embargante se equivoca ao afirmar que este Relator teria esposado a conclusão da unidade instrutiva e do Parquet especializado. Divergindo do exame dessas instâncias, declarei expressamente a responsabilidade da Sra. Maria Aldenir Carreiro de Melo Pinho pelos débitos apurados, pelos fundamentos que passo a expor.
7.	Com relação ao Fundef/2005, a existência do débito foi demonstrada nos itens 32-35 e a responsabilidade da gestora foi examinada nos itens 32-40 da aludida Proposta de Deliberação:
"32.	Neste feito, as folhas de pagamento com as quais a Responsável busca demonstrar a regularidade dos pagamentos de abono salarial no ano de 2005 encontram-se à peça 22, p. 40, até a peça 24, p. 68. Delas se extraem as seguintes informações:
	N
	Processo/
Nota de Empenho
	Data
	Valor
 (R$) 
	Fontes de Recursos
	Localização
	Ordenadora de despesa
	Valores Parciais 
	Autenticação dos pagamentos

	1
	1202011/
1202006
	02/12/2005
	25.645,00
	Banco do Brasil, CC 9.935-X Fundef 60%
Cheque 8504695 R$ 3.000,00
Cheque 8504717 R$ 4.320,00
Caixa, CC 1111.000
Cheque 1202011 R$ 18.325,00
	Peça 22, p. 40-52
	Maria Aldenir Carreiro de Melo Pinho
	4.115,00
885,00
2.585,00
1.590,00
3.145,00
1.465,00
310,00
4.840,00
5.110,00
1.600,00
	Assinaturas dos benefi-ciários

	2
	0701003/
0701006
	01/07/2005
	50.478,45
	Banco do Brasil, CC 9.935-X Fundef 60%
Cheque 8500479 R$ 50.478,45
	Peça 22,
p. 53-65
	Maria Aldenir Carreiro de Melo Pinho
	9.735,26
9.704,10
3.200,00
4.804,80
504,20
1.941,60
6.303,00
2.696,80
3.554,80
8.033,90
	Assinaturas dos benefi-ciários

	3
	1222001/
1220002
	22/12/2005
	51.497,26
	Banco do Brasil, CC 9.935-X Fundef 60%
Cheque 8500525 R$ 51.497,26
	Peça 23,
p. 1-13
	Maria Aldenir Carreiro de Melo Pinho
	2.899,60
609,74
10.291,60
9.709,30
3.200,00
5.158,40
6.303,00
8.273,10
3.268,80
1.783,72
	Assinaturas dos benefi-ciários

	4
	1220013/
1216002
	20/12/2005
	51.497,26
	Caixa, CC 1111.000
Cheque 1220013 R$ 51.497,26
	Peça 23,
p. 14-26
	Maria Aldenir Carreiro de Melo Pinho
	6.303,00
2.899,60
609,74
3.200,00
5.158,40
8.273,10
3.268,80
1.783,72
9.709,30
10.291,60
	Assinaturas dos benefi-ciários

	5
	1209010/
1207001
	09/12/2005
	25.645,00
	Caixa, CC 1111.000
Cheque 1209010 R$ 25.645,00
	Peça 23,
p. 27-39
	Maria Aldenir Carreiro de Melo Pinho
	4.115,00
885,00
2.585,00
3.145,00
1.590,00
1.465,00
310,00
4.840,00
5.110,00
1.600,00
	Assinaturas dos benefi-ciários

	6
	1123008/
1101006
	23/11/2005
	60.000,00
	Bradesco CC 510.359-2 Fopag
Cheque 1123008 R$ 60.000,00
	Peça 23,
p. 40-73
	Não consta
	8.648,00
14.480,00
12.684,00
5.432,00
7.120,00
2.848,00
5.076,00
2.784,00
928,00
	Carimbo do Banco Bradesco

	7
	1230004/
1230006
	30/12/2005
	56.897,00
	Banco do Brasil, CC 9.935-X Fundef 60%
Cheque 8500533 R$ 56.897,00
	Peça 24,
p. 1-34
	Maria Aldenir Carreiro de Melo Pinho
	8.283,00
14.370,00
11.589,00
5.030,50
6.572,50
2.629,00
4.711,00
2.784,90
928,00
	Carimbo do Banco Bradesco

	8
	1011004/
1005001
	11/10/2005
	60.000,00
	Banco do Brasil, CC 9.935-X
Cheque 8500495 R$ 60.000,00
	Peça 24,
peça 35-68
	Não consta
	8.648,00
14.480,00
12.684,00
5.432,00
7.120,00
2.848,00
5.076,00
2.784,00
928,00
	Nenhuma

33. 	Os documentos acima mencionados demonstram a regularidade dos pagamentos indicados nas linhas 2, 3 e 7 supra. Todos os demais apresentam inconformidades, total ou parcial. A folha de pagamento referente a 11/10/2005, no valor de R$ 60.000,00 (linha 8 supra) , consiste em mera listagem elaborada pela Prefeitura de Poranga/CE, sem autenticação de pagamento por instituição bancária ou de recebimento pelos beneficiários, portanto não possui valor probatório da despesa ali representada. 
34.	Os pagamentos realizados em 23/11/2005, 02/12/2005, 09/12/2005 e 20/12/2005, com recursos oriundos da Conta 510.359-2-Fopag do Banco Bradesco ou da Conta 1111.000 da Caixa (linhas 6, 1, 5 e 4 supra) , vulneram o disposto no art. 3º da Lei 9.424/1996, segundo o qual 'os recursos do Fundo (...) são repassados automaticamente para contas únicas e específicas dos Governos Estaduais, do Distrito Federal e dos Municípios, vinculadas ao fundo, instituídas para esse fim e mantidas na instituição financeira de que trata o art. 93 da Lei 5.172/1966', qual seja, o Banco do Brasil S/A. 
35.	O mencionado dispositivo legal, com alterações promovidas pelos arts. 16 e 17 da Medida Provisória 339, de 28/12/2006, vigorou até o advento da Lei 11.494/2007, de 20/06/2007, cujos artigos 16 e 17 vieram incluir a possibilidade de os recursos serem repassados em contas únicas e específicas mantidas na Caixa Econômica Federal. 
36.	A responsabilidade do órgão municipal da educação pela gestão das verbas reservadas para a manutenção e o desenvolvimento do ensino público decorre do art. 69, § 5º, da Lei 9.394/1996 - Lei de Diretrizes e Bases da Educação - LDB, abaixo transcrito: 
'Art. 69. A União aplicará, anualmente, nunca menos de dezoito, e os Estados, o Distrito Federal e os Municípios, vinte e cinco por cento, ou o que consta nas respectivas Constituições ou Leis Orgânicas, da receita resultante de impostos, compreendidas as transferências constitucionais, na manutenção e desenvolvimento do ensino público. 
 (...) 
§ 5º O repasse dos valores referidos neste artigo do caixa da União, dos Estados, do Distrito Federal e dos Municípios ocorrerá imediatamente ao órgão responsável pela educação, observados os seguintes prazos:
 (...) 
Art. 70. Considerar-se-ão como de manutenção e desenvolvimento do ensino as despesas realizadas com vistas à consecução dos objetivos básicos das instituições educacionais de todos os níveis, compreendendo as que se destinam a:
I - remuneração e aperfeiçoamento do pessoal docente e demais profissionais da educação;
II - aquisição, manutenção, construção e conservação de instalações e equipamentos necessários ao ensino;
III - uso e manutenção de bens e serviços vinculados ao ensino;
IV - levantamentos estatísticos, estudos e pesquisas visando precipuamente ao aprimoramento da qualidade e à expansão do ensino;
V - realização de atividades-meio necessárias ao funcionamento dos sistemas de ensino;
VI - concessão de bolsas de estudo a alunos de escolas públicas e privadas;
VII - amortização e custeio de operações de crédito destinadas a atender ao disposto nos incisos deste artigo;
VIII - aquisição de material didático-escolar e manutenção de programas de transporte escolar.'
37.	Assim, a movimentação dos recursos financeiros creditados na conta bancária específica do Fundo deve ser realizada pelo Titular da Pasta da Educação (ou o responsável por órgão equivalente) do respectivo governo, tendo em vista a sua condição de gestor dos recursos da educação, solidariamente com o Chefe do Poder Executivo, mediante delegação de competência deste, para atuar como ordenador de despesas desses recursos. 
38.	A alegação da Responsável de que a ordenação de despesa teria sido delegada ao Secretário Municipal de Administração, por meio do Decreto 4/2005, de 1º de fevereiro de 2005, não a exime de responsabilidade, porque a delegação de que trata o referido normativo limita-se expressamente à ordenação de despesas com recursos do fundo geral do Município.
39.	Pelo fato de a Secretária Municipal da Educação não ter autorizado as despesas efetuadas em 11/10/2005 e 23/11/2005, poder-se-ia cogitar da exclusão de sua responsabilidade sobre essas operações. Todavia, como será visto a seguir, no período 2005/2007 constata-se uma série de despesas irregulares, sem uma atuação efetiva da parte dela para restabelecer a normalidade da movimentação dos recursos do Fundef/Fundeb, como seria esperado da gestora primária dos recursos.
40.	Pelo descumprimento do dever legal de gerir os recursos vinculados ao ensino, a Sra. Maria Aldenir Carreiro de Melo Pinho tornou-se responsável pelos dispêndios irregulares mencionados nos itens 33 e 34 supra. Embora a Administração Municipal esteja sujeita à especialização de funções e descentralização de atribuições, o Sr. Aderson José Pinho Magalhães, Prefeito, responde solidariamente pelas mesmas irregularidades por haver atuado como ordenador de despesas de fato, segundo depoimentos prestados ao TCM/CE."
8.	Relativamente ao Fundef/2006, a responsabilidade da Sra. Maria Aldenir Carreiro de Melo Pinho está fundamentada nos elementos expostos nos itens 43-47 da Proposta de Deliberação, abaixo transcritos:
"43.	De fato, os depoimentos prestados à equipe de fiscalização do TCM/CE, presentes no TC Processo 013.131/2008-5, dão conta de que as despesas foram autorizadas pelo ex-Prefeito e registradas como despesas do Fundef pelo Contador, Sr. Francisco das Chagas Pinho (peça 2, p. 10) . Contudo, a responsabilidade do ex-Prefeito não exclui a da Secretária Municipal de Educação. 
44.	Os relatórios analíticos da prestação de contas do Fundef referentes ao exercício de 2006, presentes no TC Processo 013.131/2008-5, mostram que a Sra. Maria Aldenir Carreiro de Melo Pinho participou dos processos de pagamento, na condição de gestora dos empenhos:
	Nota de empenho
	Data do empenho
	Gestor do empenho
	Documento da Liquidação
	Data
	Responsável
	Localização
 (Peça 1) 

	05022007
	02/05/2007
	Maria Aldenir Carreiro de Melo Pinho
	200605
	02/05/2006
	Francisco das Chagas Pinho
	p. 27

	0710001
	10/07/2006
	Maria Aldenir Carreiro de Melo Pinho
	200607
	20/07/2006
	Francisco das Chagas Pinho
	p. 28

	0810001
	10/08/2006
	Maria Aldenir Carreiro de Melo Pinho
	200608
	30/08/2006
	Francisco das Chagas Pinho
	p. 29

	0908002
	08/09/2006
	Maria Aldenir Carreiro de Melo Pinho
	200609
	28/09/2006
	Francisco das Chagas Pinho
	p. 30

	1201006
	1º/12/2006
	Maria Aldenir Carreiro de Melo Pinho
	200612
	15/12/2006
	Francisco das Chagas Pinho
	p. 31

45. 	Embora a Sra. Maria Aldenir Carreiro de Melo Pinho não tenha atuado como ordenadora das despesas acima, deu sequência à emissão de uma série de notas de empenho, mesmo ciente de que o abono salarial devido aos professores em meses anteriores não havia sido pago, quando deveria atuado para elucidar a destinação dos recursos e se opor à continuidade dos dispêndios irregulares.  Por um longo período ela não se desincumbiu do dever de zelar para que os recursos vinculados ao ensino fossem aplicados nas devidas finalidades, o qual lhe assiste por força do art. 69, § 5º, da Lei 9.394/96 - Lei de Diretrizes e Bases da Educação - LDB. 
46.	Quanto à alegação de que a Sra. Maria Aldenir Carreiro de Melo Pinho teria denunciado espontaneamente as irregularidades na gestão dos recursos do Fundef/Fundeb para a comissão de fiscalização do TCM/CE, observa-se, apesar de as irregularidades na gestão de recursos do Fundef/Fundeb ter se iniciado em 2005 e se prolongado até 2007, a referida gestora somente prestou informações ao TCM/CE durante a inspeção realizada no Município de Poranga/CE em 17 a 19/10/2007, após a Representação do membro do Ministério Público daquela Comarca. Não se verifica, de parte da mencionada Responsável, qualquer protagonismo na elucidação dos gastos ou na interrupção da cadeia de movimentações indevidas.
47.	A regularização dos pagamentos devidos aos professores em 2012 não tem o condão de excluir a irregularidade das movimentações indevidas realizadas em 2006, que em si mesmas caracterizam retiradas indevidas dos recursos da conta corrente específica. Assim, tenho por caracterizado o dano referente aos recursos do Fundef/2006, sob a responsabilidade da Sra. Maria Aldenir Carreiro de Melo Pinho, nos termos do art. 69, § 5º, da LDB, e do Sr. Aderson José Pinho Magalhães, Prefeito, efetivo ordenador das despesas, segundo depoimentos prestados ao TCM/CE, em contrariedade àquele dispositivo legal."
9.	Quanto ao Fundeb/2007, veja-se que o débito e a responsabilidade da Sra. Maria Aldenir Carreiro de Melo Pinho estão explicitados nos itens 48-55 da Proposta de Deliberação.  
"48. O TC Processo 011.807/2015-6 menciona diversas transferências irregulares da conta específica (20.501-X) para as contas gerais da Prefeitura 7.222-2 e 14.415-0, nos montantes de R$ 342.285,00 e R$ 16.000,00, no período de 30/03/2007 a 20/09/2007 (peça 1, p. 11-12) , todas elas comprovadas pelos extratos bancários da conta 20.510-X (peça 1, p. 14-17) :
 (...) 
49.	Sobre essas movimentações a Sra. Maria Aldenir Carreiro de Melo Pinho não formulou alegações de defesa, muito embora elas tenham sido contempladas no subitem 1b da citação.
50.	A transferência dos recursos da conta específica do Fundeb para as contas da Prefeitura caracterizam o descumprimento do art. 21 da Lei 11.494/2007, segundo a qual os recursos do Fundo 'devem ser utilizados em ações consideradas como de manutenção e desenvolvimento do ensino para a educação básica pública, conforme disposto no art. 70 da Lei 9.394/1996', bem como ao art. 17 do mencionado diploma, que impõe o depósito e a movimentação dos recursos do Fundeb em conta única e específica dos Governos Estaduais, do Distrito Federal e dos Municípios. 
51. 	A responsabilidade da Sra. Maria Aldenir Carreiro de Melo Pinho decorre do art. 69, § 5º, da Lei 9.394/96 - Lei de Diretrizes e Bases da Educação - LDB, segundo o qual o órgão responsável pela educação é o gestor dos recursos da educação.  O Decreto 6.253/2007 reitera a responsabilidade das Secretarias Municipais da Educação pelos recursos do Fundeb, nos termos seguintes:
'Art. 8º  Os recursos do FUNDEB serão automaticamente repassados para as contas únicas referidas no art. 17 da Lei nº  11.494, de 2007, e movimentadas exclusivamente nas instituições referidas no art. 16 dessa Lei, conforme ato da Secretaria do Tesouro Nacional.
Parágrafo único.  Os recursos dos Fundos, creditados nas contas específicas a que se refere o caput, serão disponibilizados pelos Estados, pelo Distrito Federal e pelos Municípios aos respectivos órgãos responsáveis pela educação e pela gestão dos recursos, na forma prevista no § 5º do art. 69 da Lei nº  9.394, de 1996 - LDB.'
52.	Não é demais lembrar que incumbe ao gestor de recursos federais o ônus de comprovar que os utilizou corretamente, nos termos do art. 70, parágrafo único, da Constituição Federal, do art. 93 do Decreto-lei 200/1967 e 66 e 145 do Decreto 93.872/1986. Para tanto, deve demonstrar a sua efetiva destinação aos objetivos pretendidos por meio de documentação apta, nos termos das normas legais aplicáveis, para revelar o vínculo existente entre o gasto e a ação realizada.
53.	Por não ter se desincumbido do ônus de efetuar os dispêndios em conformidade com as normas de regência, a Sra. Maria Aldenir Carreiro de Melo Pinho, Secretária Municipal da Educação, deve ter suas contas julgadas irregulares, com fundamento no disposto pelo art. 16, inciso III, alíneas b e c, da Lei 8.443/1992 e condenada ao pagamento do débito correspondente, nos termos do art. 19, caput, do referido diploma. 
54.	O Sr. Aderson José Pinho Magalhães, Prefeito, sujeita-se a igual sorte, porque mesmo sem ser o gestor primário dos recursos em exame, exerceu sobre eles a gestão de fato, conforme elementos coligidos pela Comissão de Inspeção do TCE.
55.	Em razão da gravidade da infração apurada, cabe aplicar aos Responsáveis a multa prevista no art. 57 da mencionada lei, em valor proporcional aos danos posteriores a 19/04/2007, haja vista que a pretensão sancionatória sobre danos anteriores a essa data foi colhida pela prescrição decenal, contada de 19/04/2017, data em que o Plenário do TCU ordenou a citação dos Responsáveis, por meio do Acórdão 777/2017-TCU-Plenário." 
10.	Assim, a condenação da Sra. Maria Aldenir Carreiro de Melo Pinho ao pagamento do débito, solidariamente com o Sr. Aderson José Pinho Magalhães, está em harmonia com a fundamentação transcrita nos itens 7 a 9 supra, inexistindo contradição entre os fundamentos da deliberação e sua parte dispositiva. 
11.	Quanto à alegação de contradição entre o voto e o acórdão embargado, no tocante à prescrição de débitos anteriores a 19/04/2007, novamente se equivoca a embargante. No item 16 da Proposta de Deliberação, registrei que, no processo de controle externo, o instituto da prescrição aplica-se à pretensão sancionatória e subordina-se ao prazo geral indicado no art. 205 da Lei 10.406/2002, segundo entendimento fixado no Acórdão 1441/2016-TCU-Plenário. 
12.	Essa orientação foi efetivamente observada no caso em exame, de modo a excluir, da base de cálculo da multa do art. 57, os danos anteriores a 19/04/2017, nos termos seguintes:
"55.	Em razão da gravidade da infração apurada, cabe aplicar aos Responsáveis a multa prevista no art. 57 da mencionada lei, em valor proporcional aos danos posteriores a 19/04/2007, haja vista que a pretensão sancionatória sobre danos anteriores a essa data foi colhida pela prescrição decenal, contada de 19/04/2017, data em que o Plenário do TCU ordenou a citação dos Responsáveis, por meio do Acórdão 777/2017-TCU-Plenário." 
13.	O reconhecimento da prescrição parcial da pretensão sancionatória teve como consequência, portanto, a inclusão, na base de cálculo utilizada para determinar o valor da multa prevista no art. 57 da Lei 8.443/1992, apenas das parcelas do débito posteriores a 19/04/2007, em valores monetariamente atualizados, fornecida pelo Sistema Débito, desenvolvido por este Tribunal. Sobre o montante do débito atualizado, este Relator ordinariamente aplica o percentual aproximado de 10%, determinando, assim, o valor da multa. Logo, a penalidade aplicada, no caso concreto, foi em um montante menor do que seria caso algumas parcelas não tivessem sido alcançadas pela prescrição da pretensão punitiva.
14.	Cabe esclarecer que a prescrição da pretensão punitiva não interfere na exigibilidade do débito propriamente dito. A contradição e a omissão vislumbradas pela embargante, no tocante à não exclusão, do débito, das parcelas anteriores a 19/04/2007, decorrem de sua incompreensão sobre a natureza distinta do débito, que tem natureza ressarcitória, e da multa, que tem natureza sancionatória.
15.	Passando à quarta alegação dos embargos de declaração, consistente na obscuridade dos fundamentos da deliberação embargada, bem como à quinta alegação, de dissonância da decisão em relação aos elementos de prova acostados ao processo, consigno que a mera divergência entre o posicionamento do Relator, acolhido pelo Colegiado, e o da Unidade Técnica e do Ministério Público, não é indício dos vícios alegados.
16.	No ordenamento jurídico pátrio, vigora o princípio do livre convencimento motivado, segundo o qual o julgador não está adstrito à qualificação jurídica dos fatos que tenha sido efetuada por outros agentes competentes para atuar na lide, podendo decidir livremente, desde que declare os elementos que formaram sua convicção. Atendendo a esse mandamento, informei os fundamentos que levaram este Relator a concluir pela responsabilidade solidária da Sra. Maria Aldenir Carreiro de Melo Pinho, conforme trechos transcritos nos itens 7-9 supra.
17.	Por seu turno, a embargante não se desincumbiu do ônus de identificar, especificamente, os fundamentos que considera obscuros ou as suas alegações de defesa que teriam sido ignoradas. Assim, deixou de demonstrar a efetiva existência dos vícios alegados. 
18.	Sendo os embargos de declaração um instrumento processual de cabimento restrito, destinado a sanar os vícios internos da deliberação impugnada, ele não se presta a promover a ampla reavaliação do conjunto fático-probatório, mas somente na extensão necessária para aferir os vícios demonstrados pelo embargante. O inconformismo da interessada com o mérito da deliberação deve ser veiculado pelas vias recursais adequadas. 
19.	Por não terem sido caracterizadas as contradições, omissões e obscuridade que autorizaram o processamento dos Embargos de Declaração, cabe negar-lhes provimento. 
  	Ante o exposto, voto por que seja adotada a deliberação que ora submeto a este Colegiado.
T.C.U., Sala das Sessões, em 20 de janeiro de 2021.
MARCOS BEMQUERER COSTA
Relator